【裁判字號】    96,家訴,118
【裁判日期】    970111
【裁判案由】    分割遺產
【裁判全文】
臺灣板橋地方法院民事判決             96年度家訴字第118號
原      告  甲○○
被      告  丙○○
            乙○○
上列當事人間請求分割遺產事件，於民國96年12月13日經言詞辯
論終結，本院判決如下：
    主    文
准將兩造之被繼承人蔡崇川所遺附表所示之土地、建物、存款及
利息、投資額，按兩造每人各三分之一之應繼分比例予以分割為
分別共有。
訴訟費用由被告負擔。
    事    實
甲、原告方面：
一、聲明：如主文所示。
二、陳述：
（一）原告與被告丙○○、乙○○之父親即被繼承人蔡崇川於民
      國95年3 月26日死亡，遺有(1)土地部分：臺北縣樹林市○
      ○段301 地號應有部分100,000 分之405 。(2)建物部分：
      台北縣樹林市○○里○○路111 巷55號二樓應有部分全部
      、台北縣樹林市○○里○○路111 巷55號三樓應有部分2
      分之1 。(3)存款（96年12月6 日之餘額）：臺灣中小企業
      銀行迴龍分行000-00-000000 帳號活期存款新台幣（下同
      ）3,735 ,300 元 、臺灣中小企業銀行迴龍分行000-00-0
      00000-0000000 帳號定期存款300 萬元。(4)投資：崇溢企
      業有限公司股份出資額140 萬元。
（二）另兩造於被繼承人蔡崇川死亡後，為了處理其後事，乃於
      95年3 月30日口頭協議自被繼承人蔡崇川之臺灣中小企業
      銀行迴龍分行000-00-000000 活期存款帳戶中提領88萬元
      ，並交由原告處理。原告嗣即由該筆款項支付喪葬費、遺
      產稅及95、96年度地價稅，共計412,389 元，另由該筆款
      項支付辦理繼承登記之費用，其金額為3,240 元。此外，
      被告乙○○另亦代墊95、96年度上開遺產房屋稅29,220
      元，此部分亦由遺產中支付。綜上，被繼承人蔡崇川遺產
      中存款金額總計7,615,300 元，自遺產中支付之繼承費用
      金額總計444,849 元，故遺產存款扣除繼承費用後，其所
      剩之餘額為7,170,451 元。
（三）原告與被告二人均為被繼承人蔡崇川之繼承人，應繼分各
      為三分之一，系爭遺產既無不得分割之情形，依民法第11
      64條規定，原告自得請求分割系爭遺產，為此訴請判決如
      主文。
三、證據：提出死亡證明書、戶籍謄本、財產歸屬資料清單、繼
    承系統表、財政部台灣省北區國稅局遺產稅繳款書、財政部
    台灣省北區國稅局遺產稅繳清證明書、地價稅繳款書、土地
    及建物登記謄本、貸款契約書、放款循環理財結欠餘額證明
    書、放款對帳單、台灣中小企業銀行定期存單、台灣中小企
    業銀行活期儲蓄存款存摺、收據、喪葬禮儀合約、塔位產品
    售價表、納骨塔位永久使用權狀、匯出匯款申請書回條、委
    任契約、遺產分割協議書、電子郵件、經濟部公司執照、台
    北縣政府營利事業登記證、匯款申請書、支票存款對帳單、
    規費徵收聯單等件為證。
乙、被告丙○○方面：
    被告丙○○經合法通知，未於言詞辯論期日到場，亦未提出
    任何書狀否認或爭執原告之主張。
丙、被告乙○○方面：
一、聲明：同意原告之請求。
二、陳述：
（一）被告乙○○有代墊95、96年度房屋稅共計29,220元，此部
      分應由遺產支付。
（二）對原告所提出之上開事實及分割方案無意見。
三、證據：提出房屋稅繳款書、台灣中小企業銀行活期儲蓄存款
    及定期存款餘額證明書等件為證。
    理    由
甲、程序方面：
    被告丙○○經合法通知，未於言詞辯論期日到場，查無民事
    訴訟法第386 條各款所列情形，爰依原告之聲請，由其一造
    辯論而為判決，合先敘明。
乙、得心證之理由：
一、關於被繼承人蔡崇川之繼承人及其應繼分乙節：
    原告主張被繼承人蔡崇川於民國95年3 月26日死亡， 而原告
    甲○○及被告丙○○、乙○○均為被繼承人蔡崇川之子女，
    為被繼承人蔡崇川之繼承人，兩造之應繼分各為三分之一之
    事實，業據原告提出死亡證明書、戶籍謄本、財產歸屬資料
    清單、繼承系統表、財政部台灣省北區國稅局遺產稅繳款書
    、財政部台灣省北區國稅局遺產稅繳清證明書為證，並為被
    告乙○○所自認，另被告丙○○已於相當時期受合法之通知
    而於言詞辯論期日不到場，復未提出書狀作何聲明或陳述以
    供本院審酌，依法視同自認，自應認原告之主張為真實。
二、關於兩造之被繼承人蔡崇川之遺產範圍乙節：
    原告主張兩造之被繼承人蔡崇川之遺產範圍包括：(1)土地部
    分：臺北縣樹林市○○段301 地號權利範圍100,000 分之40
    5 。(2)建物部分：台北縣樹林市○○里○○路111 巷55號二
    樓權利範圍全部、台北縣樹林市○○里○○路111 巷55 號
    三樓權利範圍2 分之1 。(3)存款（96年12月6 日之餘額）：
    臺灣中小企業銀行迴龍分行000-00-000000 帳號活期存款新
    台幣（下同）3,735 ,300 元 、臺灣中小企業銀行迴龍分行
    000-00-0 00000-0000000帳號定期存款300 萬元。(4)投資：
    崇溢企業有限公司股份出資額140 萬元之事實，業據原告提
    出財產歸屬資料清單、財政部台灣省北區國稅局遺產稅繳清
    證明書、土地及建物登記謄本、台灣中小企業銀行定期存單
    、台灣中小企業銀行活期儲蓄存款存摺、經濟部公司執照、
    台北縣政府營利事業登記證等件為證，復有被告乙○○提出
    之台灣中小企業銀行活期儲蓄存款及定期存款餘額證明書等
    件在卷可憑，並經被告乙○○自認無訛，另被告丙○○已於
    相當時期受合法之通知而於言詞辯論期日不到場，復未提出
    書狀作何聲明或陳述以供本院審酌，依法視同自認，自應認
    原告之主張為真實。
三、關於被繼承人蔡崇川死亡後已由遺產中支付之繼承費用金額
    乙節：
（一）原告主張兩造於被繼承人蔡崇川死亡後，為處理其後事，
      乃於95年3 月30日口頭協議自被繼承人蔡崇川之臺灣中小
      企業銀行迴龍分行000-00-000000 活期存款帳戶中提領88
      萬元，並交由原告處理。原告嗣即由該筆款項支付喪葬費
      、遺產稅及95、96年度地價稅，共計412,389 元，另由該
      筆款項支付辦理繼承登記之費用，其金額為3,240 元之事
      實，業據原告提出台灣省北區國稅局遺產稅繳清證明書、
      地價稅繳款書、土地及建物登記謄本、收據、喪葬禮儀合
      約、塔位產品售價表、納骨塔位永久使用權狀、匯出匯款
      申請書回條、規費徵收聯單等件為證，並為被告乙○○所
      自認，堪信為真實。另被告乙○○抗辯其亦代墊95、96
      年度上開遺產房屋稅29,220元之事實，亦據其提出房屋稅
      繳款書為證，復為原告所自認，堪信為真實，原告並同意
      該筆稅費由遺產中支付，應自遺產中扣除。
（二）按關於遺產管理、分割及執行遺囑之費用，由遺產中支付
      之。但因繼承人之過失而支付者，不在此限，民法第1150
      條定有明文。查上述遺產稅、房屋稅及地價稅，應屬遺產
      之管理費用，辦理繼承登記費用則屬遺產分割之費用，自
      應遺產中支付之。另被繼承人之喪葬費用，是否為繼承費
      用，民法雖未規定，然此項費用既為完畢被繼承人之後事
      所不可缺，且被繼承人死亡後，已喪失其作為債權債務主
      體之權利之能力，第三人如有為被繼承人支付喪葬費用者
      ，該第三人非可認為被繼承人之債權人，參酌遺產及贈與
      稅法第17條第1 項第10款亦規定被繼承人之喪葬費用由繼
      承財產扣除，自應依民法第1150條規定，由遺產中支付之
      。準此，被繼承人蔡崇川死亡後已由遺產支付之繼承費用
      包括(1)喪葬費、遺產稅、95、96年度地價稅共計412, 389
      元。(2)95、96年度房屋稅29,220元。(3)辦理繼承登記費用
      3,240 元。以上共計444,849 元。
四、關於被繼承人蔡崇川遺產中存款部分金額扣除繼承費用支出
    後所剩之餘額乙節：
    綜上，被繼承人蔡崇川遺產中存款部分金額總計為7,615,30
    0 元（計算式：3,735,300 ＋880,000 ＋3,000,000 ＝7,61
    5,300） ，已自遺產支付之繼承費用金額總計為444,849 元
    （計算式：412,389 ＋3,240 ＋29,220＝444,849） ，故被
    繼承人蔡崇川遺產存款部分扣除繼承費用後，其所剩之餘額
    為7,170,451 元（計算式：7,615,300 －444,849 ＝7,170,
    451） 。
五、按繼承人有數人時，在分割遺產前，各繼承人對於遺產全部
    為公同共有；繼承人得隨時請求分割遺產，但法律另有規定
    或契約另有訂定者，不在此限，民法第1151條、第1164條分
    別定有明文。又繼承人欲終止其間之公同共有關係，惟有以
    分割遺產之方式為之，而將遺產之公同共有關係終止改為分
    別共有關係，性質上屬分割遺產方法之一，亦有最高法院82
    年台上字第748 號判決可供參照。經查，兩造為被繼承人蔡
    崇川之繼承人，系爭遺產既無不得分割之情形，而彼等就上
    開遺產不能協議分割，只得訴請法院裁判分割，依上開法條
    規定，原告訴請將遺產分割，於法當屬有據。再者，將遺產
    之公同共有關係終止改為分別共有關係，亦屬分割遺產方法
    之一，已如前述，是原告請求依各繼承人之應繼分比例即三
    分之一，就系爭遺產分割如主文所示之比例之分別共有，此
    一分割方法既為被告乙○○所不爭執，且核屬中允，其餘被
    告丙○○經合法通知，復未到庭亦未提出任何書狀作何聲明
    或陳述，原告所為請求於法自無不合，應予准許。
六、另按因遺產而生之捐稅及費用，應由繼承人按其應繼分負擔
    之，此為繼承人間之內部關係，從而繼承人之一代他繼承墊
    支上開捐稅及費用者，該墊支人得依不當得利規定向他繼承
    人請求返還其應負擔部分。至民法第1150條規定得向遺產中
    支取，並不阻止墊支人向他繼承人按其應繼分求償，尤其於
    遺產分割後，更為顯然。準此，原告與被告丙○○、乙○○
    中之任何一人倘有其他墊支繼承費用之情形，自無礙於其依
    上開說明行使權利，併此敘明。
七、末按繼承人有數人時，在分割遺產前，各繼承人對於遺產全
    部為公同共有；而繼承人對於被繼承人之債務，負連帶責任
    ，民法第1151條、第1153條第1 項，分別定有明文。因此，
    繼承人共同繼承被繼承人之債權，固屬繼承人公同共有；然
    繼承人共同繼承被繼承人之債務者，僅係負連帶責任而已，
    該繼承之債務並非各繼承人公同共有。原告雖陳明兩造之被
    繼承人蔡崇川生前另積欠債務，此縱認屬實，亦僅係原告與
    被告丙○○、乙○○等繼承人就該債務應負連帶責任而已，
    而非公同共有之財產，自無法就該債務併予分割，附予敘明
    。
八、據上論結，本件原告之訴為有理由，依民事訴訟法第385 條
    第1 項前段、第78條、第85條第1 項，判決如主文。
中    華    民    國    97    年     1    月    11    日
                  家事法庭  法  官  郭光興
以上正本係照原本作成
如對本判決上訴，須於判決送達後20日內向本院提出上訴狀
中    華    民    國    97    年     1    月    14    日
                            書記官  簡維萍
附表：
一、土地部分：
    臺北縣樹林市○○段301 地號權利範圍100,000 分之405
二、建物部分：
  (1)台北縣樹林市○○里○○路111 巷55號二樓權利範圍全部
  (2)台北縣樹林市○○里○○路111 巷55號三樓權利範圍2 分之
    1
三、存款部分：
  (1)臺灣中小企業銀行迴龍分行000-00-000000 帳號活期存款3,
    735 ,300 元（96年12月6 日之餘額）及其利息
  (2)臺灣中小企業銀行迴龍分行000-00-0 00000-0000000帳號定
    期存款300 萬元（96年12月6 日之餘額）及其利息
  (3)由原告管理之435,151 元（兩造於95年3 月30日共同自臺灣
    中小企業銀行迴龍分行000- 00-000000活期存款帳戶中提領
    88萬元，並交由原告管理，經扣除已自遺產中支付之繼承費
    用444,849元後之剩餘金額）
    以上共計7,170,451元
四、投資：
    崇溢企業有限公司股份出資額140 萬元


司法院資訊處製作；財團法人民間司法改革基金會備份。
